臺灣板橋地方法院民事判決　　　　　　 99年度簡上字第254號
上　訴　人　協麟食品企業股份有限公司
法定代理人　駱世祥
訴訟代理人　林衍鋒律師
複　代理人　張為文
被　上訴人　徐茂勛
訴訟代理人　蔡勝雄律師
上列當事人間請求給付票款事件，上訴人對於中華民國99年8 月
12日本院板橋簡易庭98年度板簡字第2636號第一審判決提起上訴
，經本院於民國100 年5 月11日言詞辯論終結，判決如下：
    主  文
原判決廢棄。
被上訴人在第一審之訴駁回。
第一、二審訴訟費用由被上訴人負擔。
    事實及理由
一、被上訴人主張：
  (一)被上訴人執有上訴人所簽發如附表所示，面額各為新臺幣（
    下同）500 萬元之支票2 紙（下稱系爭支票），詎屆期經提
    示，竟遭付款人以「存款不足及發票人簽章不符」為由退票
    ，其後，經被上訴人請求給付票款，上訴人亦拒未履行。
  (二)本件因訴外人陳朝煌經營之宗宏國際股份有限公司（下稱宗
    宏公司）需週轉金，陳朝煌先於民國96年11月15日向被上訴
    人借得1000萬元，再於97年5 月2 日向被上訴人借得1500萬
    元，並均簽發同面額之本票以為擔保。但陳朝煌延欠債務許
    久，且期間所交付多紙以其公司或其配偶之公司名義簽發之
    支票經提示皆遭退票，被上訴人乃同意陳朝煌以客票即系爭
    支票給付欠款，被上訴人收受後並託由母親存入被上訴人父
    親徐炳榮所有新竹國際商業銀行（現改為渣打商業銀行）環
    北分行000000000000帳號帳戶（下稱新竹銀行環北分行帳戶
    ）予以提示，可見被上訴人取得系爭支票係因陳朝煌清償債
    務，且被上訴人亦不知系爭支票為保證支票，系爭支票上正
    反面亦未記載「保證」字樣，被上訴人收受系爭支票時，亦
    無法從票載得知上訴人與陳朝煌間之原因關係有何無效、不
    成立或撤銷之事由，難認有何惡意之可言，是上訴人援引自
    己與訴外人陳朝煌之抗辯事由，對抗被上訴人，並無依據。
  (三)又被上訴人取得系爭支票時非無對價或以不相當之對價取得
    ，且被上訴人係依票據法規定之轉讓方法取得票據，上訴人
    亦不爭執系爭支票為其所簽發，縱認系爭支票係陳朝煌從林
    仲信手中取得，然未舉證證明被上訴人收受系爭支票時主觀
    上是否明知陳朝煌為無權處分之人，則依票據法第14條規定
    反面觀之，被上訴人自可取得票據上權利，是上訴人以票據
    法第14條之惡意及對價抗辯事由，對抗被上訴人，亦與支票
    為無因證券之性質不容，而無理由。
  (四)關於上訴人所提出林仲信出具之切結書，記載「確陳朝煌未
    去調現而交付無對價關係之第三人」云云，與事實不符，蓋
    因陳朝煌有積欠被上訴人債務，已如前述，被上訴人收受此
    支票非無對價關係，且若真有上情，何以切結書未令陳朝煌
    出具或簽名，反而是由與上訴人有利害關係之林仲信，為脫
    免責任，而出具傳聞自陳朝煌供述伊是去交付予無對價關係
    之第三人？
  (五)被上訴人訴請上訴人給付另由上訴人背書之支票3 紙票款共
    1250萬元部分，雖經臺灣士林地方法院士林簡易庭以99年度
    士簡字第1714號民事判決駁回，惟查上開判決係以被上訴人
    逾越付款提示之法定期間，致對發票人以外之前手即上訴人
    喪失追索權為由，駁回被上訴人之訴，並未就相關票據關係
    間之抗辯事項為實質審查。
  (六)至上訴人辯稱被上訴人取得系爭票據，係為惡意或無對價關
    係取得云云，惟按最高法院64年台上字第1540號判例意旨：
    「票據行為，為不要因行為，執票人不負證明關於給付之原
    因之責任，如票據債務人主張執票人取得票據出於惡意或詐
    欺時，則應由該債務人負舉證之責。」、同院91年度台上字
    第1613號判決意旨：「倘負舉證責任之一方所證明之間接事
    實，尚不足以推認要件事實，縱不負舉證責任之一方就其主
    張之事實不能證明或陳述不明、或其舉證猶有疵累，仍難認
    負舉證責任之一方已盡其舉證責任，自不得為其有利之認定
    。」被上訴人取得系爭支票係因陳朝煌清償債務，除不知系
    爭支票為保證支票外，亦非無對價或以不相當之對價取得，
    況上訴人對系爭支票為其所簽發亦不爭執，是被上訴人得依
    票據法第5 條、第126 條規定，請求上訴人依票據文義負支
    付票款之責任，上訴人如有任何抗辯事由主張，皆應就相關
    抗辯舉出具體事證以實其說，方不致使舉證責任分配原則倒
    置，或與票據無因性之原則相左。
  (七)爰依票據之法律關係提起本件訴訟，請求上訴人給付被上訴
    人1000萬元及自支付命令送達翌日即98年10月13日起至清償
    日止，按年息百分之5 計算之利息（原審判令上訴人應如數
    給付，並依職權宣告假執行，上訴人不服，提起上訴）。併
    為上訴答辯聲明：駁回上訴人之上訴。
二、上訴人則抗辯：
  (一)上訴人公司係經營肉類食品加工業務，於98年6 月間某日，
    訴外人陳朝煌自稱為宗宏公司負責人，迭向上訴人公司負責
    人駱世祥游說，訛稱桃園縣觀音市有一萬烽自動化屠宰公司
    （下稱萬烽公司），其廠房、土地及設備等價值高達數億元
    ，遭諸多債權人向法院聲請執行查封，惟其已經解決萬烽公
    司大部分債務，且保證可於2 個月內解決萬烽公司所有債務
    ，及辦理移轉萬烽公司所有廠房、土地及設備予上訴人公司
    ，卻僅以超低價格1 億3000萬元出售；陳朝煌並介紹代書林
    仲信與駱世祥認識，詎林仲信與陳朝煌一搭一唱，訛稱：上
    訴人公司向陳朝煌買下萬烽公司後，將萬烽公司、上訴人公
    司及駱世祥所有另一食品加工廠合併辦理銀行貸款，渠可向
    銀行貸得3 億5000萬元，屆時，只要將銀行貸款3 億5000萬
    元中之1 億3000萬元，即可作為支付購買萬烽公司所有廠房
    、土地及設備等對價，上訴人公司負責人駱世祥根本無需額
    外負擔任何款項云云，而駱世祥聽聞後，認為上訴人公司本
    身既為肉品加工廠，如可全額貸款以購買萬烽公司，得以整
    合上下游工作，從屠宰、加工一貫作業，自己包辦，節省諸
    多成本，是不疑有他而心動同意，然林仲信要求，倘其辦成
    銀行貸款事宜，要收取服務費用為銀行核撥貸款金額10% （
    約3500萬元），其並與陳朝煌要求駱世祥簽發保證支票以供
    擔保爾後部分服務費用之給付。但為求慎重，駱世祥特別於
    98年7 月6 日委託申辦貸款案協議書上約定：「代書林仲信
    應於簽約70日內完成該申貸案件」、「陳朝煌應於本契約簽
    訂起50日內完成萬烽公司產權債務清償事宜。陳朝煌未完成
    債務清償事宜時，本契約不生效力」等生效條件，並經林仲
    信簽名用印以資同意。因林仲信同意委託申辦貸款協議書附
    帶有生效條件，且林仲信認知保證支票僅是擔保上訴人公司
    於委託申辦貸款協議生效後部分服務費用之給付，並非作為
    上訴人公司現在實際服務費用之給付，為此，駱世祥拿取上
    訴人公司其他便章以簽發票號：DY0000000 、DY0000000 、
    DY0000000 、DY0000000 ，面額各500 萬元之保證支票4 紙
    交林仲信收執。嗣陳朝煌已逾50日，未完成萬烽公司一切債
    務清償事宜，且遲未提出萬烽公司所有廠房、土地及設備等
    必要證明文件以辦理萬烽公司產權過戶事宜，駱世祥乃依約
    主張委託申辦貸款協議書不生效力，而要求林仲信返還上揭
    保證支票4 紙，殊料，林仲信未經駱世祥同意，竟於98 年7
    月6 日簽訂委託申辦貸款協議書當天，擅將票號DY0000000
    、DY0000000 之保證支票2 紙（即系爭支票）交陳朝煌調現
    ，駱世祥發覺事有蹊蹺，多次電話聯絡陳朝煌未果，直至98
    年9 月15日後，陳朝煌陳稱其已將系爭支票交給錢莊了，其
    會負責取回返還云云，駱世祥即要求林仲信解決，然林仲信
    竟表示其無法解決，只能將剩餘之2 紙保證支票返還，並簽
    立切結書以證明上揭支票4 紙純係服務費保證票，其中，系
    爭支票確實交付陳朝煌調現，陳朝煌卻將之交付無對價關係
    之第三人。怎料，陳朝煌屆今猶未交還系爭支票予駱世祥，
    反是上訴人公司接獲鈞院核發之支付命令，限命給付系爭支
    票面額1000萬元及法定遲延利息。
  (二)查系爭支票純係保證支票，在林仲信簽訂委託辦辦貸款案協
    議書70日內未完成銀行申貸案及陳朝煌見證簽訂委託辦辦貸
    款案協議書50日內完成萬烽公司債務清償事宜之前，支付條
    件尚未成就，林仲信僅能持有擔保，不得轉讓、處分，況陳
    朝煌實際見證委託申辦貸款案協議書簽訂，就系爭支票為保
    證支票之情，知之甚詳，卻與林仲信共謀將系爭支票交無對
    價關係之地下錢莊徐炳榮，逕向付款銀行提示兌現，此觀系
    爭支票背面記載取款背書人係徐炳榮即明，殊料，徐炳榮屆
    期因支票存款不足等理由遭退票後，再於無對價情形下，將
    之轉讓與被上訴人而提起本件訴訟，是依票據法第13條、第
    14條及最高法院69年度台上字第543 號判例意旨，被上訴人
    顯係惡意取得系爭支票，自不得享有票據權利，且上訴人公
    司得援引對抗代書林仲信等抗辯事由（註：委託貸款協議無
    效，系爭支票應回復原狀以返還上訴人公司），以對抗被上
    訴人；甚至，被上訴人取得系爭支票係為無對價或不相當對
    價關係取得，亦不得享有優於前手之權利。又被上訴人之前
    手皆為惡意，且無對價關係取得，是被上訴人之權利不得優
    於林仲信，上訴人公司拒絕給付系爭支票票款，洵屬有據。
  (三)次查，被上訴人之所以主張其取得系爭支票時，非無對價或
    以不相當之對價云云，無非係以陳朝煌前於96年11月15日向
    其借款1000萬元，再於97年5 月2 日向其借款1500萬元，遲
    未返還，而以系爭支票給付欠款為其依據，並舉借據、本票
    為憑。惟上訴人否認上開借據、本票形式及實質之真正，並
    否認被上訴人所稱其持有系爭支票係陳朝煌為返還借款總額
    2500萬元之情，蓋被上訴人並非銀錢業者，何來現金2500萬
    元以借貸陳朝煌週轉？且究竟被上訴人如何取得現金2500萬
    元？有無領取現金之資金流向證明文件？被上訴人與陳朝煌
    非親非故，怎會資借陳朝煌總額2500萬元？為何被上訴人沒
    有約定陳朝煌應給付利息多寡？為何被上訴人沒有約定陳朝
    煌應返還借款期限？為何被上訴人沒有要求陳朝煌設定抵押
    擔保？甚至，倘陳朝煌早於96年11月15日向被上訴人借貸10
    00萬元，遲未返還屬實，陳朝煌如此欠缺誠信，為何被上訴
    人仍於97年5 月2 日借貸1500萬元？此實與社會常情有違，
    令人無法置信，被上訴人應提出其提領現金2500萬元之資金
    流向證明文件，否則，上訴人否認上開借據、本票形式及實
    質之真正，及否認陳朝煌實際自被上訴人收受現金2500萬元
    ，顯有理由。
  (三)再者，被上訴人與陳朝煌分工詐欺以取得系爭支票之情，上
    訴人已向臺灣板橋地方法院檢察署（下稱板橋地檢署）提起
    詐欺、背信等刑事告訴在案。且被上訴人以相同原因事實，
    主張其自陳朝煌取得上訴人背書之另外支票3 紙，而向臺灣
    士林地方法院士林簡易庭訴請給付票款1250萬元（即99年度
    士簡字第1714號，下稱士林地院案件），被上訴人於99年5
    月20日言詞辯論時訛證：「（問：如何取得本件票據？取得
    原因？）一、是陳朝煌本人交給我的。二、因為陳朝煌跟我
    之間有借貸關係。陳朝煌跟我借款後，為了還款，所以交票
    給我。三、我在叔叔的營造廠上班，月薪不定，3 萬多到5
    、6 萬元不等，我是91年高中畢，接著當兵，就開始上班」
    、「（問：借款給陳朝煌的資金來源？）一、陳朝煌向我借
    款約2500萬元後，陳朝煌才把本件的票據交給我，做為還款
    。二、2500萬元中，其中一半是我的朋友陳正昌，陸續領出
    來交現金給我，另一半是我家人的部分，這部分包含我和我
    父親徐炳榮及母親江雪宜，父親徐炳榮陸續交給我400 多萬
    現金，母親江雪宜陸續交給我200 多萬現金，我自己的個人
    的錢7 、800 萬元。三、父親徐炳榮及母親江雪宜在中壢一
    起經營維多利亞美語學校幼稚園。四、父親徐炳榮及母親江
    雪宜都不認識陳朝煌。五、我和陳朝煌之間因為有共同的朋
    友王傳進。六、在取得本件票據以前，不認識上訴人本人，
    也沒看過。七、陳朝煌交付本件票據給我時，上面已有上訴
    人的背書」、「（問：陳正昌為何會把錢交給你？）我和陳
    正昌在94年間合夥在中壢開金山鴨肉店，鴨肉店都是請廚師
    處理，陳正昌會在現場，我只是出錢。95年底我和陳正昌打
    算要開當鋪，所以就集資，陳正昌就把錢交給我。陳朝煌告
    訴我他要標工程，所以跟我借款」、「（問：本件票據是何
    人提示？）我」、「（問：提示渣打銀行環北分行99年5 月
    11日函文【提示並告以要旨】表示提示人是徐炳榮，依對帳
    單的記載，提示日期分別是98年9 月8 日、98年9 月24日，
    有何意見？）念書時候，曾經欠銀行錢，銀行請委外的人來
    催收，委外的態度不好，後來是債務協商解決，所以後來就
    沒有跟銀行往來」云云，顯違社會經驗，要屬事後卸責。矧
    被上訴人徐茂勛高中畢業，債信不良，歷經債務協商，工作
    不到6 年，竟有現金7 、800 萬元，況此不包括所謂訴外人
    徐炳榮、江雪宜所提供之6 、700 萬元？被上訴人以欲開當
    舖為由，與友人陳正昌集資2500萬元，為何反將2500萬元借
    貸陳朝煌？為何與陳朝煌間沒有任何擔保、借款利息、返還
    期限等保障約定？所謂2500萬元都是以現金方式放置在家中
    保險箱，而不是寄存在往來銀行？為何2500萬元都是被上訴
    人以現金給付陳朝煌？有違社會常理，洵非事實，足徵被上
    訴人顯係無對價或以不相當對價自陳朝煌取得系爭支票，自
    不得享有優於陳朝煌之權利。又陳朝煌係以詐騙、無對價方
    式取得上訴人所簽發之系爭支票，且前述委託申辦貸款協議
    書自始不生效力，陳朝煌本應返還系爭支票予被上訴人，益
    徵訴外人陳朝煌對上訴人並無任何權利存在，是依票據法第
    14條第2 項規定，上訴人並無須給付被上訴人系爭票款。
  (四)併為上訴聲明：原判決廢棄；被上訴人在第一審之訴及假執
    行之聲請均駁回。
三、查本件被上訴人執有上訴人所簽發之系爭支票，係由其前手
    即訴外人陳朝煌所交付，被上訴人收受後託由其母存入其父
    徐炳榮所有新竹銀行環北分行帳戶代為提示，屆期遭付款人
    以「存款不足及發票人簽章不符」為由退票之事實，有系爭
    支票影本及退票理由單影本各2 紙、被上訴人之父徐炳榮在
    新竹銀行環北分行之存摺影本在卷可稽（見本院98年度司促
    字第43193 號支付命令卷第4 至7 頁，原審卷第58至61頁）
    ，並為兩造所不爭執，自堪信此部分事實為真實。
四、被上訴人主張系爭支票係陳朝煌為清償前所借款之2500萬元
    所交付，其自得請求上訴人給付系爭支票之票款等語，則為
    上訴人所否認，並以前開情詞置辯。是本件應審究者為：(一)
    被上訴人是否係以惡意取得系爭支票？(二)被上訴人是否為無
    對價或以不相當之對價取得系爭支票？(三)倘被上訴人為無對
    價或以不相當之對價取得，其是否仍得對上訴人主張系爭支
    票之權利？
五、關於被上訴人是否係以惡意取得系爭支票部分：
  (一)按票據債務人不得以自己與發票人或執票人之前手間所存抗
    辯之事由對抗執票人。但執票人取得票據出於惡意者，不在
    此限，票據法第13條定有明文。所謂惡意，係指執票人明知
    票據債務人對於發票人或執票人之前手間，有抗辯事由存在
    而言。所謂執票人取得票據出於惡意，係以執票人取得票據
    時為準，決定其是否惡意，並應由票據債務人就此負舉證責
    任（最高法院72年度台上字第1612號、95年度台上字第2862
    號判決要旨參照）。
  (二)上訴人雖抗辯：訴外人丁某（綽號「紅毛」）、陳朝煌等人
    長期共謀佔有萬峰公司，陳朝煌於98年6 月間藉口出售彼等
    共同把持之萬峰公司，向上訴人公司法定代理人駱世祥詐騙
    ，而被上訴人為訴外人丁某之手下，實難諉為不知，是被上
    訴人取得系爭支票係出於惡意云云，並提出駱世祥與訴外人
    丁某間98年9 月14日、98年10月5 日電話錄音譯文、駱世祥
    與陳朝煌間98年12月10日電話錄音譯文及錄音光碟為證（見
    本院卷第77至79頁及證物袋）。惟查，上開98年9 月14日電
    話錄音譯文係記載：「駱總：你好。丁：你好，駱總嗎，我
    姓丁。駱總：你好。丁：你好，我要跟你講，不好意思，票
    抽不回來了。駱總：為什麼。丁：因為它已經進交換所了，
    它中午之前才送過去的。駱總：那就沒辦法了。」等語；98
    年10月5 日電話錄音譯文係記載：「駱總：你好。丁：我姓
    丁，那你不是說上的禮拜要給我消息嗎。駱總：有啊，因為
    我有跟陳朝煌講。丁：嗯。駱總：陳朝煌說他在處理了。丁
    ：處理？處理什麼東西。駱總：我不知道，他說他有去找你
    們，說也談的差不多了，他甚至跟我講說都跟你們談好了，
    所以我也不太清楚。丁：不是，絡總，他現在要跟我談什麼
    東西？駱總：談那個東西，他要怎樣給你一個保證ㄚ，如果
    你們給他機會，他就給你們一個保證。丁：不是。駱總：我
    不知道啊。丁：不是，駱總，現在你這邊有沒有要處理，如
    果你這邊沒有要處理，沒關係，我這邊有另外的方式處理。
    駱總：對不對，我要處理就是這個樣子一起來處理啊。丁：
    不是，因為你們都沒有給我任何一個答案，也十幾天了。駱
    總：嗯。丁：對不對。駱總：要不要我另外叫人家幫我處理
    的，我問問看，好不好，到時候請他給你電話。丁：你是叫
    誰。駱總：我不知道，我有一個人，因為我現在我已經另外
    請一個人，他幫我約古董。丁：嗯。駱總：他幫我約古董，
    反正古董他們那邊很熟啦，就萬峰那個土地的地主，然後他
    幫我把整個case去處理，那如果你這樣，我等以一下打電話
    看他們要不要去，給你個電話。丁：不是，駱總，因為…。
    駱總：不是，沒有關係，我上次也跟你講一個禮拜這邊來清
    ，對不對，因為我希望的也是怎麼樣，要不然你就直接先告
    一下我。丁：嗯。駱總：你了解我講的意思。丁：嗯嗯。駱
    總：大家法律上來走。丁：駱總，我現在跟你講，我現在講
    的…（斷掉）」等語；98年12月10日電話錄音譯文係記載：
    「駱總：我跟你說，我現在找律師，那我問你那4 張票5 張
    票背書的票，他現在要告的人是徐茂勛，徐茂勛你有認識嗎
    。陳朝煌：徐茂勛就是他旁邊那一個昨天才問到。駱總：他
    旁邊那一個？陳朝煌：你等一下，我去關個門。駱總：好好
    ，你去關。陳朝煌：喂。駱總：喂，因為他現在告的人是徐
    茂勛嘛，對吧，他是旁邊的人，你說徐茂勛和金哥一起拿的
    ，你的票給他。陳朝煌：我拿給他的，他有在場。駱總：對
    ㄚ，徐茂勛有在嘛，變成你票是直接給他們的。陳朝煌：對
    ㄚ。駱總：對ㄚ，我現在是講，你有直接拿給他們，你最多
    也只欠他幾百萬，哪有到現在二千二百五十萬。陳朝煌：我
    現在就在喬，昨天有跟他喬票要拿回來。駱總：對ㄚ，你講
    要喬票要拿回來，他票要拿回來，為什麼他要開庭。陳朝煌
    ：我知道，他有跟我說，我等下會跟他見面，我昨天有跟他
    講到2 點多。駱總：好啦，你再看，你說才欠他6 百萬，為
    什麼會到二千二百五十萬，這樣怎麼可以，再怎麼說我也不
    可能這樣，你最多6 百萬給他，利息加多少再說，對吧。陳
    朝煌：好啦。駱總：好吧，到時就這樣。陳朝煌：嗯」等語
    ，依各該記載之內容，充其量僅能證明訴外人丁某與陳朝煌
    曾分別與上訴人法定代理人駱世祥在電話中談判系爭支票之
    處理事宜，尚難以之證明被上訴人於取得系爭支票時已明知
    陳朝煌係以詐騙手段取得系爭支票。上訴人雖另抗辯：被上
    訴人與陳朝煌分工詐欺以取得系爭支票之情，其已向板橋地
    檢署提起詐欺、背信等刑事告訴云云，並提出刑事告訴狀第
    1 頁及板橋地檢署通知影本各1 件為證（見原審卷第61頁、
    第78頁），然此亦僅能證明上訴人有對被上訴人、陳朝煌及
    林仲信等人提出刑事告訴及板橋地檢署檢察官已在偵辦被上
    訴人等人是否涉嫌上開犯罪嫌疑之事實而已，亦難以之證明
    被上訴人於收受系爭支票時明知上訴人對於陳朝煌、林仲信
    間有其主張之抗辯事由存在。是以，本件上訴人並無法舉證
    證明被上訴人係以惡意取得系爭支票，故其抗辯被上訴人取
    得系爭支票係出於惡意，其不負系爭支票之責任，並非可採
    。
六、關於被上訴人是否為無對價或以不相當之對價取得系爭支票
    部分：
  (一)按無對價或以不相當之對價取得票據者，不得享有優於其前
    手之權利，票據法第14條第2 項定有明文。又票據行為為不
    要因行為，執票人不負證明關於給付原因之責任，如票據債
    務人主張執票人取得票據係無對價或以不相當對價取得，應
    由該債務人負舉證責任，最高法院85年度台上字第286 號判
    決意旨可資參照。惟當事人一方就其所主張有利於己之事實
    已有適當之證明者，相對人欲否認其主張，即不得不更舉反
    證，同院19年上字第2345號判例意旨亦可資參酌。
  (二)經查，上訴人法定代理人駱世祥與林仲信於98年7 月6 日訂
    立委託申辦貸款案協議書，並由訴外人陳昱伸與陳朝煌擔任
    見證人，雙方約定：「一、本案之申貸金額暫定為新台幣參
    億伍仟萬元整…。二、甲方（即駱世祥）應付乙方（即林仲
    信）之服務費用為申貸金額之百分之十，並於簽約同時先行
    給付支票新台幣二仟萬元整，票號分別為DY0000000 、DY00
    00000 、DY0000000 、DY0000000 ，餘款於銀行對保完成撥
    款時隔日付訖。…七、乙方應於七十天內完成該申貸案件。
    …九、宗宏公司陳朝煌先生，應於本契約簽訂起伍拾日內處
    理萬峰公司產權債務清償事宜。陳朝煌先生未完成債務清償
    事宜時，本契約不生效力。」等語，此有上開委託申辦貸款
    案協議書影本在卷可稽（見原審卷第20至21頁）；又林仲信
    與陳朝煌於同日簽訂協議書，載明：「茲有宗宏有限公司負
    責人陳朝煌先生委任林仲信先生辦理協麟公司貸款案，協麟
    公司開具保證貸款之支票，票號分別為DY0000000 、DY0000
    000 、DY0000000 、DY0000000 面值各為新台幣伍佰萬元整
    共四紙，惟因本貸款案協議由宗宏有限公司負責人陳朝煌參
    加入股為協麟公司之股東及本貸款案之保證人，今宗宏公司
    陳朝煌於本案協麟公司開具之四紙支票（如上所列），由其
    負責調度其中兩紙分別為DY0000000 、DY0000000 之支票於
    中華民國九十八年七月八日前轉換現金以支付於林仲信先生
    ，另兩紙票號分別為DY0000000 、DY0000000 則先暫押於林
    仲信先生處，恐口無憑，雙方特立此書為證。」等語，亦有
    上開協議書影本1 件在卷可憑（見原審卷第22頁）；嗣於98
    年9 月22日，林仲信出具切結書，記載：「有關本人林仲信
    前由駱世祥處取得支票四張，票號DY0000000 、DY0000000
    、DY0000000 、DY0000000 （附件），作為委託申辦銀行融
    資服務費保證票（附件），該融資案因宗宏公司陳朝煌先生
    無法於約定期限處理萬峰公司產權及債務，故附件所示融資
    案作廢解除，本人應返還上示四紙支票及價金，惟因其中二
    張支票票號DY0000000 、DY0000000 支票已交付見證人陳朝
    煌調現，確陳朝煌未去調現而交付無對價關係之第三人，故
    本人僅先返還其中二張票號DY0000000 、DY0000000 之返還
    ，另依合約處理，特此為證。」等語，亦有上開切結書影本
    1 件在卷可佐（見原審卷第23頁），而上開委託申辦貸款案
    協議書確係上訴人法定代理人駱世祥與林仲信所簽訂、協議
    書確係林仲信與陳朝煌所簽訂，切結書確係林仲信所出具等
    節，亦分別經證人林仲信、林朝煌於本院準備程序時證述屬
    實。再者，本院依上訴人之聲請，調取被上訴人自95年度起
    至98年度止之稅務電子閘門財產所得調件明細表查明結果，
    發見被上訴人於95年度僅有薪資所得68,700元，無任何財產
    資料；96年度僅有薪資所得33,100元，財產資料僅有1995年
    份之汽車1 輛；97年度並無任何所得資料，財產資料亦僅有
    上開汽車1 輛；98年度僅有執行業務所得100,000 元，財產
    資料亦僅有上開汽車1 輛（見本院卷第37至42頁），且被上
    訴人於訴請上訴人給付之由上訴人背書之另3 紙支票票款12
    50萬元之士林地院案件99年5 月20日言詞辯論時亦自承：伊
    係於91年高中畢業，接著服兵役，退伍後即在其叔之營造廠
    上班，月薪不定，3 萬多元至5 、6 萬元不等，此復有上訴
    人提出之上開言詞辨論筆錄影本1 份在卷可憑（見原審卷第
    82至83頁），可見上訴人抗辯：包括含系爭支票在內之上開
    支票4 紙係其為收購萬峰公司，而委託林仲信向銀行貸款之
    服務費保證支票，其中系爭支票係由林仲信交付陳朝煌調現
    ，陳朝煌將之交付無對價關係之第三人即被上訴人一節，尚
    非無稽。
  (三)雖被上訴人主張：陳朝煌因經營宗宏公司，需週轉金，先於
    96年11月15日向伊借得1000萬元，再於97年5 月2 日向伊借
    得1500萬元，且均簽發同面額之本票為擔保，嗣因陳朝煌延
    欠債務，且所交付多紙以其公司或其配偶之公司名義簽發支
    票經提示皆遭退票，伊才同意陳朝煌以系爭支票給付欠款，
    故系爭支票伊非無對價或以不相當之對價取得，林仲信出具
    之上開切結書，記載「確陳朝煌未去調現而交付無對價關係
    之第三人」，與事實不符云云，並提出陳朝煌出具之96年11
    月15日之借據及1000萬元之本票影本、97年5 月2 日之借據
    及1500萬元之本票影本為證（見原審卷第54至57頁）。惟查
    ，依前揭稅務電子閘門財產所得調件明細表之記載，及被上
    訴人於士林地院案件之供詞，可知被上訴人於93年間甫自軍
    中退伍，且在其叔之營造廠上班，每月薪資不固定，並非有
    資力之人，則其是否能於96年11月15日及97年5 月2 日先後
    出借1000萬元、1500萬元，合計高達2500萬元之金額予陳朝
    煌，顯不無可疑？又被上訴人於士林地院案件99年5 月20日
    言辯論時固另陳稱：伊借予陳朝煌之2500萬元中，有一半是
    其友陳正昌的，陳正昌是陸續領現金給伊，另一半是伊父徐
    炳榮及母江雪宜陸續交給伊2 百多萬元，伊自己個人的錢有
    7 、8 百萬元云云，並於本件提出其父在新竹銀行環北分行
    之存摺影本及陳正昌在華南商業銀行內壢分行之存摺影本各
    1 份（見本院卷第115 至140 頁），用以證明其有資金貸與
    陳朝煌2500萬元。即證人徐炳榮於本院準備程序時亦到庭證
    稱：「（問：你事後是否知道被上訴人為什麼會有這兩張支
    票（即系爭支票）？他說他拿去借人，對方還給他的。（問
    ：被上訴人有錢借人嗎？）大部分都是我提供給他的，從他
    93年退伍之後，他需要錢會跟我要。我本來要他去上班，他
    說他自己要做他有興趣的工作，後來他說要跟人合夥開當舖
    ，但我跟他說我沒有那麼多資金，沒辦法幫他忙，一直到95
    年底，我有一筆在竹北的土地賣掉，賣了大約2200萬元左右
    ，之前陸續給他的錢就已經有大概1 、2 百萬元，土地賣掉
    之後，又陸續給他大約4 、5 百萬元。（問：你如何給被上
    訴人錢？）我都是現金給他。（問：現金的來源？）我有部
    分錢投資在我弟弟那邊，他也是給我現金。」云云（見本院
    卷第63頁）。然查，依上開存摺影本所載，徐炳榮之存款餘
    額自96年10月19日起至97年5 月2 日止間，最多僅有370,37
    5 元，其間並無大筆之存提款紀錄；徐正昌之存款餘額自96
    年10月29日起至97年5 月6 日止間，最多僅有934,900 元，
    其間最大筆亦僅有500,000 元之提款紀錄，顯見上開存摺影
    本並無法證明徐炳榮與陳正昌於96年11月15日及97年5 月2
    日有資力分別提供高達2500萬元中之一半現金予被上訴人借
    予陳朝煌週轉之事實。況有關陳正昌之資金部分，被上訴人
    於土林地院案件係陳稱：「（問：陳正昌為何會把錢交給你
    ？）我和陳正昌在94年間合夥在中壢開金山鴨肉店，鴨肉店
    都是請廚師處理，陳正昌會在現場，我只是出錢。95年底我
    和陳正昌打算要開當鋪，所以就集資，陳正昌就把錢交給我
    。陳朝煌告訴我他要標工程，所以跟我借款」等語，則其既
    與陳正昌合資欲經營當鋪，何以會將陳正昌之出資轉予陳朝
    煌？此舉顯不合常理。再者，有關被上訴人之父、母出資部
    分，被上訴人係供稱：伊父徐炳榮及母江雪宜陸續交給伊2
    百多萬元，伊自己個人的錢7 、8 百萬元，證人徐炳榮則證
    稱：之前陸續給被上訴人大概有1 、2 百萬元，土地賣掉之
    後，又陸續給被上訴人大約4 、5 百萬元（參見前述），可
    知渠等之供詞亦有不符，且被上訴人所供其有7 、8 百萬元
    資金部分亦與前述本院查得之其資力狀況相左，由此益見被
    上訴人主張其係基於借款2500萬元現金予林朝煌始收受系爭
    支票，並非事實，要難採信。至被上訴人再主張依前開陳正
    昌於華南銀行之存摺往來紀錄，從存簿所示期間（96年1 月
    至97年10月間）現金流量約有27,781,242元之譜，陳正昌確
    有充裕現金供被上訴人提領使用云云，然此其量僅能證明陳
    正昌於上開期間有前述現金流量，尚難以之證明其確將所有
    提領之金錢供被上訴人借予陳朝煌使用，況且上開存摺所載
    自97年5 月3 日後之存提款紀錄已在被上訴人主張其借款予
    陳朝煌時間之後，陳正昌何能提領供被上訴人出借予陳朝煌
    ？是其此部分主張亦屬空言，當非可採。
  (四)證人陳朝煌於本院準備程序時雖證稱：「（問：這兩張支票
    （即系爭支票）是不是經過你的手交給被上訴人？）是的。
    97年間我與上訴人法定代理人駱世祥接觸，本來要合作買屠
    宰場，在桃園縣新屋鄉的萬烽屠宰場，協商後由上訴人公司
    去辦貸款，要付買屠宰場的尾款，因為我們有找一位代書林
    仲信在辦貸款事宜，有講好要給他傭金壹仟萬元，但我在外
    面有欠一些債務，所以我要求上訴人法定代理人駱先生要開
    兩千萬元的支票，其中壹仟萬元是要讓我償還人家的債務，
    另外壹仟萬元是貸款辦下來給林仲信的傭金，駱先生開四張
    票，各500 萬元，開出來的票拿給林仲信，林仲信拿到票後
    我在過去他公司拿兩張，我拿到後交給被上訴人，因為我之
    前有欠他錢，96年時有欠他壹仟萬元，後來在處理屠宰場事
    情時又欠他壹仟五百萬元，總共是兩千伍佰萬元。我就拿兩
    張支票去還其中的壹仟萬元。…（問：你跟被上訴人借錢有
    無任何憑據？）我有開借據跟本票給他。（提示原證一到原
    證四，問：是不是這兩張借據與本票？）是的。…（問：為
    什麼上訴人法代駱會給你壹仟萬元？）這壹仟萬元是包含要
    給代書的傭金，當初約定是貸款的一成，約兩千多萬元。（
    問：你為何需要向被上訴人借那麼多錢？）處理萬烽公司的
    債務。我要先墊錢。…（問：兩千伍佰萬元的去向可否交代
    ？）有百分之85是處理萬烽公司在地下錢莊借的錢，另還有
    廠商的部分，是做債權協商、幫員工代墊等。」云云（見本
    院卷第64至65頁）。然查，證人陳朝煌所證非但與其於98年
    7 月6 日與林仲信所簽訂之協議書，載明系爭支票係其負責
    調現後於98年7 月8 日支付林仲信之約定不符，且其並僅代
    萬烽公司處理少數債務，萬峰公司之廠房仍遭其債權人聲請
    法院查封拍賣，亦據證人即萬峰公司負責人鄧淑引、同公司
    董事古秀峰於本院言詞辯論時證述明確（見本院卷第67頁反
    面至70頁），是證人陳朝煌所證曾向被上訴人借款2500萬元
    ，代為處理萬峰公司之債務，當屬迴護被上訴人之詞，不足
    採信。另證人林仲信於本院準備程序固證稱：「當時是有仲
    介介紹陳朝煌持協麟公司的文件資料與我洽談要辦理向銀行
    貸款，我是新誠公司的財務諮詢顧問，我本身不是代書。辦
    理貸款我們有評估過，可以幫他貸款，我有要求要找好幾個
    單位去鑑價及設計、企劃、規劃產房增加等才可以辦貸款，
    這些我們都有去做，之後請陳朝煌要協調協麟公司，要求要
    保證票，因為上開鑑價等等都需要費用，假設協麟公司後悔
    的話，就會產生損失。保證票部分，原來我只有要求要開一
    千零五十萬元，後來陳朝煌約好時間到公證處，請協麟公司
    開票出來，結果協麟公司當場開出四張票，各五百萬元，共
    兩千萬元，我有詢問陳朝煌，我只有要求一千零五十萬元，
    為何要開兩千萬元，陳朝煌當場說，因為委託申辦貸款協議
    書有增加第九條，所以陳朝煌的意思是說，他要把宗宏公司
    代萬豐公司清償完債務後並且將宗宏公司過戶給協麟公司，
    所以多開具兩張各五百萬元的票，然後我就當場收了上訴人
    法代交付的四張票。…收了票之後我就回代書陳昱伸的辦公
    室，隨後陳朝煌也到場，他說他要取走兩張票，我說我有告
    知委託申辦貸款協議書的第九點沒有完成，票不能取走，他
    說他可以寫一張協議書即證二部分，先放在他那邊，所以我
    就讓他拿走了兩張，而另外兩張我保管。…因為後來沒有貸
    款成，必須要還四張支票給協麟公司，當時我已經找不到陳
    朝煌了，無法取回該兩張，所以協麟公司就要求我寫這份切
    結書。當時切結書上記載『其中兩張支票已交付陳朝煌，確
    陳朝煌未去調現而交付無對價關係之第三人』這些文句的內
    容都是協麟公司所請的律師所寫的，因為協麟公司一直跟我
    要票，所以我就在其律師寫的文句上簽名，至於文句並不是
    我的意思，當時我很慌亂，疏於注意。陳朝煌拿到這兩張支
    票後他如何處理我不知道。」等語（見本院卷第184 頁反面
    至185 頁），然所證其僅要求1050萬元服務費，上訴人公司
    簽發上揭4 張各500 萬元支票予其收受係陳朝煌之意思，及
    其讓陳朝煌取走系爭支票之原因，暨不知陳朝煌如何處理系
    爭支票等各節，顯與其親自簽立之上開委託申辦貸款案協議
    書、協議書及切結書記載之內容不符，衡情亦屬避重就輕之
    詞，不足採為被上訴人有利之認定。
七、關於被上訴人是否仍得對上訴人主張系爭支票之權利部分：
  (一)按票據法第14條第2 項所謂無對價或以不相當之對價取得票
    據者，不得享有優於其前手之權利，係指前手之權利如有瑕
    疵（附有人的抗辯），則取得人即應繼受其瑕疵，人的抗辯
    並不中斷，如前手無權利時，則取得人並不能取得權利而言
    （最高法院71年度台上字第1811號、89年度台上字第358 號
    判決要旨參照）。
  (二)查系爭支票為上訴人委託林仲信代向銀行辦理貸款而交付予
    林仲信之保證支票，係保證林仲信服務報酬之支付，林仲信
    於收受後即將之即交付無對價關係之陳朝煌，嗣林仲信並未
    依委託申辦貸款案協議書之約定於簽約70日內完成貸款，陳
    朝煌亦未於上開協議書簽訂起50日內完成萬峰公司產權債務
    清償事宜，林仲信及陳朝煌對於系爭支票均無權利，業如前
    述，則依上開判決要旨說明，以無對價關係自陳朝煌處取得
    系爭支票之被上訴人，自不能取得系爭本票之權利。
八、綜上所述，上訴人抗辯被上訴人係以惡意取得系爭支票雖非
    可採，惟其抗辯被上訴人為無對價取得系爭本票，且被上訴
    人之前手並無權利，被上訴人不得享有系爭本票之權利，則
    屬有據。從而，被上訴人基於票據之法律關係，請求上訴人
    給付1000萬元及自支付命令送達翌日即98年10月13日起至清
    償日止，按年息百分之5 計算之利息，為無理由，應予駁回
    。是則原審判命上訴人如數給付，並依職權宣告假執行，自
    有未洽。上訴人意旨指摘原判決不當，為有理由，爰予廢棄
    改判如主文第2 項所示。
九、本件事證已臻明確，兩造其餘主張、陳述、舉證及攻擊防禦
    方法，經本院審酌後，認與判決結果不生影響，爰不一一論
    述，附此敘明。
十、據上論結，本件上訴為有理由，依民事訴訟法第436 條之1
    第3 項、第450 條、第78條，判決如主文。
中    華    民    國    100   年    5     月    25    日
                    民事第一庭  審判長法  官  李世貴
                                      法  官  黎文德
                                      法  官  高文淵
以上正本證明與原本無異
上訴人如以適用法規顯有錯誤為理由不服本判決，應於本判決送
達後20日之不變期間，提出上訴狀（並應同時表明上訴理由，其
於判決宣示後送達前提起上訴者，應於裁判送達後10日內補具之
）於本院，逕向最高法院提起上訴。
中    華    民    國    100   年    5     月    25    日
                                      書記官  黃瀅螢
附表：
┌──┬─────┬──────┬─────┬──────┬──────┬──────┐
│編號│ 票據號碼 │發  票  人  │票面金額  │付  款  人  │發  票  日  │提  示  日  │
├──┼─────┼──────┼─────┼──────┼──────┼──────┤
│ １ │DY0000000 │協麟食品企業│新臺幣500 │大台北商業銀│98年9月15日 │98年9月15日 │
│    │          │股份有限公司│萬元      │行大僑分行  │            │            │
├──┼─────┼──────┼─────┼──────┼──────┼──────┤
│ ２ │DY0000000 │協麟食品企業│新臺幣500 │大台北商業銀│98年9月15日 │98年9月15日 │
│    │          │股份有限公司│萬元      │行大僑分行  │            │            │
└──┴─────┴──────┴─────┴──────┴──────┴──────┘